臺灣橋頭地方法院民事裁定
108年度消債清字第59號
聲請人即債  王詠緁  
務人                  
上列當事人因消費者債務清理事件聲請清算，本院裁定如下：
    主  文
聲請人王詠緁自民國一百零九年三月十六日下午四時起開始清算
程序。
命司法事務官進行本件清算程序。
    理  由
一、聲請意旨略以：聲請人即債務人王詠緁前向金融機構辦理消
    費借貸、信用卡契約等，致積欠無擔保債務計新臺幣（下同
    ）1,723,449元，因無法清償債務，於民國95年7月間曾依中
    華民國銀行公會會員辦理消費金融案件無擔保債務協商機制
    請求共同協商債務方案，而向當時最大債權銀行復華商業銀
    行股份有限公司（現為元大銀行）申請協商，而與各債權銀
    行達成分期還款協議，同意自95年10月起分120期，於每月1
    0日繳款8,022元，以各債權銀行債權金額比例清償各項債務
    至全部清償為止，惟嗣後聲請人收入扣除個人必要支出實無
    法負擔上開協商款，遂於97年9月間毀諾，此實乃不可歸責
    於聲請人之事由所致，後於108年5月間向高雄市左營區調解
    委員會申請調解，惟因聲請人與債權人間意見不一致，而於
    同年5月22日調解不成立；因聲請人有不能清償債務或有不
    能清償之虞，復未經法院裁定開始更生程序或宣告破產，爰
    依法聲請准予裁定清算等語。
二、按「債務人不能清償債務或有不能清償之虞者，得依本條例
    所定更生或清算程序，清理其債務。」、「債務人對於金融
    機構負債務者，在聲請更生或清算前，應向最大債權金融機
    構請求協商債務清償方案，或向其住、居所地之法院或鄉、
    鎮、市、區調解委員會聲請債務清理之調解；且協商或調解
    成立者，債務人不得聲請更生或清算。但因不可歸責於己之
    事由，致履行有困難者，不在此限。」消費者債務清理條例
    （下稱消債條例）第3條、第151條第7項分別定有明文。所
    謂「不可歸責於己之事由」，原則上係指客觀上聲請人有收
    支狀況之變動，諸如物價上漲、家屬患病等導致支出增加，
    或因意外、病痛無法工作、僱用之公司倒閉或裁員、減薪等
    以致收入減少等情；又縱使財產及收支狀況無甚變動，但因
    協商時居於劣勢，未能實質協議，僅為爭取利息減少及分期
    清償之些許優惠，勉予允諾，惟其財產及收入客觀上存有難
    以如期履行之情形，亦應認該當。債務人雖因不可歸責之原
    因致不能履行協商條件，仍應符合「不能清償或有不能清償
    之虞」法定要件，亦即應綜合債務人之財產、信用、收支與
    其所負全部債務等狀況，評估其是否仍有償債能力，或即使
    仍得勉力清償，但是否因年紀已長、身罹疾患、工作條件不
    佳或其他相類似之因素，可預期足以影響日後基本生活之維
    持，而有不能清償之虞等情，為其判斷之準據。
三、經查：
  ㈠聲請人前向各金融機構辦理消費貸款、信用卡契約等致現至
    少積欠無擔保債務1,668,618元（含資產管理公司債務54,83
    1元），前即已因無法清償債務，依中華民國銀行公會會員
    辦理消費金融案件無擔保債務協商機制請求共同協商債務方
    案，向最大債權金融機構元大銀行申請協商，而與各債權銀
    行達成最終分期還款協議，同意自95年10月起分120期，於
    每月10日繳款8,022元，各債權銀行債權金額比例清償各項
    債務至全部清償為止，惟於97年9月即毀諾未依約履行等情
    ，有債權人清冊、財團法人金融聯合徵信中心前置協商專用
    債權人清冊、信用報告、華南銀行陳報狀、調解不成立證明
    書等件在卷可稽（見本院卷第9至11頁、第14頁、第50至54
    頁、第90至92頁），堪認上情屬實，經核聲請人於97年9月
    毀諾時，勞工保險投保薪資為17,280元，此有勞工保險被保
    險人投保資料表在卷可稽（見本院卷第35頁），以此收入依
    據扣除高雄市97年度最低生活費標準計算之個人必要生活費
    10,991元後，僅餘6,289元，尚無法負擔每月8,022元之還款
    金額，難以期待聲請人依約履行，應屬不可歸責於聲請人之
    事由致不能履約，並無違常。是聲請人所稱確有不可歸責於
    己之事由，致不能履行原協商條件，揆諸前開論述，自應屬
    不可歸責於己之事由，是聲請人主張其於與債權銀行達成前
    開協商結論後，已因不可歸責於己之事由致履行顯有重大困
    難，尚屬可信。
  ㈡聲請人現於市場攤販打零工，依所提薪資說明書，每月平均
    薪資為19,429元，而其現未投保勞工保險，名下僅三商美邦
    人壽保險解約金15,265元，107年度全年所得僅20,000元等
    情，有財產及收入狀況說明書、綜合所得稅各類所得資料清
    單暨國稅局財產歸屬資料清單、勞工保險被保險人投保資料
    表、收入切結書、薪資說明書、三商美邦人壽保險股份有限
    公司108年8月12日三法字第888號函等件附卷可證（見本院
    卷第5至7頁、第15頁、第32至35頁、第62至64頁）。則在查
    無聲請人有其他收入來源，佐以聲請人106、107年度所得甚
    低，則以聲請人提出薪資說明書所示每月平均收入19,429元
    作為核算其現在償債能力之基礎，應能反映真實收入狀況。
  ㈢至支出部分，聲請人稱需扶養父母，每月支出扶養費4,000元
    。按直系血親相互間，互負扶養之義務，民法第1114條第1
    款定有明文。查聲請人父王○○、母張○○於107年度皆無申報
    所得，僅父名下有無殘值車輛，另其每月各領有年金、補助
    8,437元、4,712元等情，有戶籍謄本、綜合所得稅各類所得
    資料清單及財產資料歸屬清單、領取補助之存摺內頁等件附
    卷可證（見本院卷第46至47頁、第67至77頁），扶養費用部
    分，依消債條例第64條之2第1、2項，並參照消民法第1118
    、1119條規定，其負扶養義務之程度，亦應考量其目前身負
    債務之窘境，所負擔之扶養義務能力，自非比一般，在無其
    他更為詳實之資料可供佐證之情形下，故本院認定以109年
    度高雄市最低生活費標準之1.2倍15,719元為標準，則扣除
    年金、補助與2名手足分擔後，聲請人每月應支出之扶養費
    應以6,096元為度【計算式：（15,719×2－8,437－4,712）÷3＝
    6,096】，聲請人主張每月扶養費4,000元，應屬可採；至聲
    請人個人日常生活必要費用部分，審酌聲請人負債之現況，
    基於社會經濟活動之互賴及誠信，該日常生活所需費用，自
    應節制開支，不得有超越一般人最低生活標準之享受，否則
    反失衡平，本院依消債條例第64條之2第1項，參酌衛福部社
    會司所公告歷年最低生活費標準，109年度高雄市最低生活
    費標準13,099元之1.2倍為15,719元，則聲請人每月最低生
    活費除有特殊情形並有證據證明者外，自宜以此為度，始得
    認係必要支出，而聲請人自陳現每月個人必要生活費為14,0
    49元，尚低於上開標準，亦認可採。
  ㈣綜上所述，以聲請人現每月所得19,429元為其償債能力基準
    ，扣除其每月個人必要生活費用14,049元、扶養費4,000元
    後僅餘1,380元，而聲請人目前負債總額為1,723,449元，扣
    除保險解約金15,265元後，債務餘額為1,708,184元，以上
    開餘額按月攤還結果，約百年餘期間始能清償完畢，堪認聲
    請人確有不能清償債務或有不能清償之虞之情事。從而，聲
    請人主張已不能清償債務，聲請本院准予清算，依所舉事證
    及本院調查結果，即無不合。
四、末按「法院開始清算程序之裁定，應載明其年、月、日、時
    ，並即時發生效力。」、「法院裁定開始更生或清算程序後
    ，得命司法事務官進行更生或清算程序，必要時得選任律師
    、會計師或其他適當之自然人或法人一人為監督人或管理人
    。」，消費者債務清理條例第83條第1 項、第16條第1 項分
    別定有明文。本件聲請人其目前收入及財產狀況，不能履行
    債務，未償之債務亦屬不能清償，有如上述。從而，聲請人
    聲請清算，洵屬有據，應予准許，爰命司法事務官進行本件
    清算程序。
五、依消費者債務清理條例第11條第1 項、第83條第1 項、第16
    條第1 項，裁定如主文。
中　　華　　民　　國　 109　　年　　3 　　月　　16　　日
              　　民事庭　法　官　李姝蒓
以上正本係照原本作成。
本裁定已於109年3月16日下午4 時公告。
本裁定不得抗告。
中　　華　　民　　國　 109　　年　　3 　　月　　16　　日
  　                      書記官　郭南宏